【裁判字號】    98,訴,377
【裁判日期】    990507
【裁判案由】    第三人異議之訴
【裁判全文】
臺灣新竹地方法院民事判決              98年度訴字第377號
原      告  乙○○
被      告  丙○○
訴訟代理人  張堂歆律師
上列當事人間第三人異議之訴事件，本院於民國99年4月20日辯
論終結，本院判決如下：
    主  文
原告之訴駁回。
訴訟費用由原告負擔。
    事實及理由
甲、程序部分：
    按訴狀送達後，原告不得將原訴變更或追加他訴；但請求之
    基礎事實同一、擴張或減縮應受判決事項之聲明者，不在此
    限，民事訴訟法第255條第1項第2款、第3款分別定有明文。
    查原告起訴時原聲明：本院98年度司執字第8303號強制執行
    事件就查封物品清單編號1至9所示不動產及動產所為之執行
    程序應予撤銷。嗣後原告以言詞變更追加訴之聲明為：本院
    98年度司執字第8303號強制執行事件就查封物品清單編號1
    至9所示不動產（含雞舍內之供應飼料、水、電、通風設備
    ）及動產所為之執行程序應予撤銷。揆諸前揭規定，原告聲
    明之變更追加核無不合，先予敘明。
乙、實體部分：
壹、原告起訴主張：
一、被告於本院98年度司執字第8303號強制執行事件，指坐落新
    竹縣湖口鄉羊喜窩138之2、139地號（重測後為祥喜段282、
    283地號土地）上之建物連同其上供應飼料、水、電、通風
    之設備及散裝飼料桶3個為債務人甲○○○所有，而聲請法
    院強制執行，予以指封，並經執行法院囑託新竹縣新湖地政
    事務所就被告指封之上開未辦第一次所有權登記建物辦理會
    測，將上開建物編為新竹縣祥喜段暫編7建號建物（面積255
    6.93平方公尺，門牌號碼為新竹縣湖口鄉湖口村26鄰羊喜窩
    22-3號，坐落於同段279、281、282、283、285地號土地，
    見外放部分執行影卷中之新竹縣新湖地政事務所建物測量成
    果圖，下稱系爭建物）查封在案。惟被告於前開強制執行程
    序中所指封之系爭建物，實係原告於民國75年間向訴外人黃
    陳桂香購買，並於系爭房屋設立稅籍繳交房屋稅（稅籍編號
    ：00000000000）至今，原告為系爭建物之所有權人無訛。
    原告於81年間將系爭建物出租予訴外人甲○○○作為雞舍使
    用，每年租金新臺幣（下同）25萬元，此有買賣所有權移轉
    契約書、房屋稅單、房屋稅籍資料及租賃契約書可憑，故系
    爭房屋確屬原告所有，並非訴外人甲○○○所有，被告之指
    封，容有錯誤。
二、原告將系爭建物出租予訴外人甲○○○後，因農委會於86年
    規定禽畜養殖需辦理牧場登記，故原告於87年同意訴外人甲
    ○○○以其名義就系爭房屋辦理牧場登記，訴外人甲○○○
    並據以向新竹縣稅捐稽徵處申報房屋設籍課稅（稅籍編號：
    00000000000），故訴外人甲○○○之稅籍資料係因申請畜
    牧設施使用辦理牧場登記而產生，不得因此遽認訴外人甲○
    ○○係系爭建物之所有權人。另依新竹縣政府87年5月20日
    八七府農畜字第53218號函文所示，訴外人甲○○○申請牧
    場登記之使用面積為5,485平方公尺，與原告所有重測前138
    之2地號及139地號土地所有權狀所載面積相符，且上開新竹
    縣政府之函文亦載明甲○○○於87年申請牧場登記之雞舍乃
    舊有雞舍，更可徵系爭建物係原告所有，僅提供給甲○○○
    為牧場登記。再依原告向林務局農林航空測量所申請之航照
    圖所示，系爭查封7建號之Ａ至Ｇ棟建物於74年11月4日拍攝
    航照圖前即已建築完成，另Ｈ棟建物則於80年10月23日前亦
    已建築完成，足證原告所為有關系爭房屋係於74年12月30日
    向前手黃陳桂香購買Ａ至Ｇ棟建物，約於75、76年間自行加
    蓋Ｈ棟建物等陳述為真實。被告徒憑甲○○○於其上經營牧
    場並設立稅籍即謂系爭房屋為甲○○○所有，實乏依據。
三、系爭建物於81年間出租與甲○○○前，係由原告飼養蛋雞，
    斯時原告即已購置散裝飼料桶使用。嗣系爭房屋為提供予承
    租人甲○○○飼養肉雞，乃於租賃契約中約定「原本現有雞
    舍範圍內每年租金定新台幣貳拾伍萬元，但該地區排水系統
    整修及補修現有雞舍設備共需新台幣陸拾萬元，必由甲方（
    按即原告）負責，經雙方同意下，陸拾萬元經費由乙方（按
    即甲○○○）先支付，乙方於每年扣回壹拾貳萬作整修費，
    其於（按係「餘」之誤）壹拾參萬分上下半年繳付所約定租
    金。」。為此，甲○○○固於上開建物施作適於肉雞之水、
    電、通風、飼料供應等設備，惟該設備均為原告出資，為原
    告所有，被告自不得無任何憑據，即指該飼料散裝桶及系爭
    房屋內之設備為甲○○○所有。為此，爰依強制執行法第15
    條規定提起本件訴訟。
三、並聲明：本院98年度司執字第8303號強制執行事件，就查封
    物品清單所示不動產（含雞舍內之供應飼料、水、電、通風
    設備）及動產所為之執行程序應予撤銷。
貳、被告答辯略以：
一、原告提出之「買賣所有權移轉契約書」中建築改良物標示部
    分，字跡顯有不同，茲否認其真正。又該契約係作成於74年
    12月30日，縱為真正，經過多年時空之變化，亦無從證明被
    告指封之標的於查封時仍屬原告所有。且依財政部臺灣省北
    區國稅局財產歸屬資料清單及房屋稅籍資料所示，訴外人甲
    ○○○申請設籍課稅之房屋，係坐落於新竹縣湖口鄉○○村
    ○○○段138之2、139地號（重測後為祥喜段282、283地號
    ）土地上，稅籍編號為00000000000，且訴外人甲○○○於
    87年間申請牧場登記時，其場址亦設於湖口鄉○○○段138
    之2、139地號土地上，足見查封之建物均屬訴外人甲○○○
    所有無訛。
二、又依新竹縣稅捐稽徵處98年7月27日新縣稅密財字第0980025
    225號函所示，訴外人甲○○○申請設籍課稅之房屋，係坐
    落於新竹縣湖口鄉○○村○○○段138之2、139地號，而訴
    外人黃陳桂香申請設籍課稅之房屋，則係坐落於羊喜窩段13
    5之1、138之2地號（按即重測後祥喜段281、282地號，其後
    納稅義務人變更為原告）。另依稅籍資料所示，訴外人甲○
    ○○所有之房屋，其面積為1255.6平方公尺，而原告提出之
    買賣契約書上所載房屋面積則為1775.3平方公尺，二者顯非
    相同之房屋。訴外人甲○○○為申報房屋設籍而於87年9月
    14日向新竹縣稅捐稽徵處提出之房屋「新、增、改」建申報
    書，亦載明房屋新、增、改建之面積為1255.6平方公尺，房
    屋基地標示為湖口鄉○○村○○○段138之2、139地號，與
    稅籍資料相符，足見甲○○○係於87年間於羊喜窩段138之
    2、139地號土地，另行「新、增、改」建房屋而設立新稅籍
    ，顯與原告購自黃陳桂香之建物無關，另甲○○○迄今仍於
    系爭房屋經營牧場，並未撤銷牧場登記，若系爭房屋非甲○
    ○○所有，何以甲○○○迄今仍得以在系爭房屋繼續經營牧
    場。故原告所有稅籍編號：00000000000之建物，與甲○○
    ○所有稅籍編號00000000000之建物，並非同一建物，原告
    稱系爭房屋為其所有，自乏依據。
三、對於原告提出之房屋租賃租約，茲否認其真正。依該租約之
    內容，並無支付相關租金之記載，而原告所主張之租賃期間
    亦與該租約不符，足見系爭建物均屬訴外人甲○○○所有，
    且訴外人甲○○○迄今仍繼續經營牧場事業，原告主張系爭
    雞舍出租甲○○○、96年7月1日後出租與他人云云，均與事
    實不符。
四、原告原有之建物係石綿瓦造之房屋，惟系爭房屋之樑柱及屋
    頂之建材，均係鋼鐵及鐵皮，足認系爭房屋應係訴外人甲○
    ○○事後所新建，並另設房屋稅籍。至於原告向前手買受之
    建物，應已滅失或已為甲○○○改建，僅係未辦理後續之手
    續而已。原告主張系爭建物及其上之設備、動產為其所有，
    並非可採。
五、並聲明：駁回原告之訴。
、兩造不爭執之事項：
一、新竹縣湖口鄉湖口村22鄰羊喜窩22-3號房屋，面積1775.3平
    方公尺（稅籍編號00000000000號），係原告於74年12月30
    日受讓自訴外人黃陳桂香（卷宗第6頁、第26頁、第29頁）
    ，並於75年間移轉納稅義務人名義為原告（卷宗第27頁、第
     195頁）。
二、訴外人甲○○○於87年7月間就位於新竹縣湖口鄉○○○段
    138之2、139地號（重測後分別為祥喜段282、283地號）土
    地上，面積1255.6平方公尺之房屋，設立稅籍編號00000000
    000。
三、被告對訴外人甲○○○取得金錢債權之執行名義，並指封坐
    落新竹縣湖口鄉○○段279、281、282、283、285地號土地
    上查封暫編建號7建號建物共8棟及飼料散裝桶3個。
肆、兩造之爭點：
一、被告查封之系爭建物及飼料散裝桶究屬何人所有？
二、原告請求撤銷對系爭不動產及飼料散裝桶之強制執行程序，
    有無理由？
伍、本院之判斷：
一、被告查封之系爭建物及飼料散裝桶究屬何人所有？
（一）原告就系爭建物Ａ至Ｇ棟並無所有權：
  １、按「不動產物權，依法律行為而取得設定、喪失、及變更
      者，非經登記，不生效力。」民法第758條定有明文。此
      項規定，並不因不動產為違章建築而有例外（參照最高法
      院62年度台上字第2414號判例）。又違章建築房屋以原始
      出資建築人為原始取得人，其所有權不以登記為生效要件
      （參照最高法院43年度台上字第129號判決要旨）。又違
      章建築者，雖不能向地政機關辦理登記，但其性質上屬於
      不動產，故買賣違章建築者，仍須登記，始能取得所有權
      ，不能因違章建築物不能登記，而謂不適用民法物權編關
      於登記之規定（最高法院43年台上字第856號判例可資參
      照）。再就未辦理保存登記之建築物為讓與時，雖因未辦
      理保存登記致不能辦理所有權移轉登記，該建築物之所有
      權不能發生讓與之效力，但受讓人與讓與人間非不得約定
      將該建築物之事實上處分權讓與於受讓人（最高法院74年
      度台上字1317號判決參照）。末按第三人異議之訴，必就
      執行標的物有足以排除強制執行之權利者，始得謂其強制
      執行之異議權存在，此觀強制執行法第15條之規定自明。
      所謂就執行標的物有足以排除強制執行之權利者，係指對
      於執行標的物有所有權、典權、留置權、質權存在情形之
      一者而言，占有依民法第940條之規定，不過對於物有事
      實上管領之力，自不包含在內（最高法院44年度台上字第
      721號判例參照）。
  ２、系爭建物為未辦第一次所有權登記之違章建物，乃兩造所
      不爭執，縱原告主張其於74年12月30日向訴外人黃陳桂香
      買受系爭建物Ａ至Ｇ棟，並登記為納稅義務人等情為真，
      原告仍不能據此向地政機關請求辦理系爭建物Ａ至Ｇ棟之
      所有權移轉登記，則依上開民法第758條之規定，該Ａ至
      Ｇ棟建物之所有權不能發生讓與之效力，即原告未能因買
      受而取得系爭建物Ａ至Ｇ棟之所有權甚明。又縱原告與訴
      外人黃陳桂香約定將該建築物之事實上處分權讓與原告，
      並據以辦理稅籍登記，原告對於執行標的物之系爭建物Ａ
      至Ｇ棟部分仍無所有權、典權、留置權、質權之權利存在
      ，自難認就該執行標的物有足以排除強制執行之權利。又
      依房屋稅條例第4條第4項規定，未辦建物所有權第一次登
      記且所有人不明之房屋，其房屋稅向使用執照所載起造人
      徵收之；無使用執照者，向建造執照所載起造人徵收之；
      無建造執照者，向現住人或管理人徵收之。參酌上述條文
      ，應認原告縱就系爭建物設有稅籍登記，並繳納房屋稅，
      亦不得就此論斷原告即為該設稅籍房屋之所有人。原告既
      非系爭建物Ａ至Ｇ棟之原始起造人，亦未能依民法第758
      條規定登記取得上開建物之所有權，自不得本於系爭建物
      Ａ至Ｇ棟所有權人之地位，主張其有足以排除強制執行程
      序之權利，而就該部分提起本件第三人異議之訴，應堪認
      定。
（二）原告未能證明其為系爭建物Ｈ棟部分之原始所有人：
      原告雖主張系爭建物Ｈ棟部分為其於75、76年間所新建而
      原始取得所有權，然此為被告所否認，原告就Ｈ棟建物確
      為其所有，自應舉證以實其說。惟原告就此，僅提出系爭
      建物於74年11月4日及80年10月23日之林務局農林航空測
      量所空照圖為證，並主張系爭建物坐落之土地為原告及其
      餘共有人所有，第三人不可能於土地上建築房舍等語。惟
      查，原告所提出之航照圖至多僅能證明系爭Ｈ棟建物係於
      74年11月4日至80年10月23日間興建完成，並無從證明系
      爭建物Ｈ棟確為原告鳩工興建而原始取得所有權。另原告
      固為系爭建物Ｈ棟所坐落之祥喜段282地號土地之共有人
      （參外放執行影卷之測量成果圖及土地謄本、本院卷宗第
      94頁至第110頁之人工謄本），然查，土地與建物之所有
      權人不一之情形，並非罕見，原告雖為土地共有人之一，
      但並不必然即可推知其亦為系爭建物Ｈ棟之所有人。原告
      就系爭建物Ｈ棟為其所興建而原始取得所有權一節，並未
      提出相當之事證以為證明，自無從本於所有權人之地位，
      依強制執行法第15條規定，請求撤銷Ｈ棟之執行程序。
（三）原告未能證明系爭建物上之飼料供應、通風、飲水設備及
      飼料桶3個均為其所有：
      原告另主張系爭建物上之飼料供應、通風、飲水設備及飼
      料桶3個均為其所有，惟此亦為被告所否認，原告就此自
      應舉證以實其說。查「動產因附合而為不動產之重要成分
      者，不動產所有人，取得動產所有權。」民法第811條定
      有明文。附著於系爭建物上之飼料供應、通風、飲水等設
      備，既已附合於系爭建物上，而為不動產之重要成分，自
      應由不動產所有人取得上開設備之所有權，縱施作上開設
      備之材料確為原告出資而委由債務人甲○○○施作，原告
      亦無從再以動產所有人之身分，就已附合於不動產上之動
      產提起第三人異議之訴，請求撤銷執行程序。另本件原告
      既主張系爭建物Ａ至Ｇ棟之原始起造人為訴外人黃陳桂香
      ，則原告僅為系爭建物Ａ至Ｇ棟之事實上處分權人，自無
      從主張其為系爭建物Ａ至Ｇ棟之所有人；且原告就其為系
      爭建物Ｈ棟部分原始所有人一節，並未舉證證明，無從信
      其主張為真實等情，均已如前述，則就附合於系爭建物上
      之動產，原告自亦無從以不動產所有人之地位，提起強制
      執行法第15條之訴訟。此外，就查封之飼料桶3個為原告
      所有一節，原告僅提出中美嘉吉股份有限公司台中飼料廠
      之證明書上載「茲證明本公司客戶乙○○先生自民國79年
      3 月起迄今，確實向本公司購買嘉吉牌散裝與包裝的飼料
      ... 」等情（卷宗第210 頁）為證。惟原告自79年3 月間
      起迄今縱有向中美嘉吉股份有限公司購買散裝與包裝飼料
      ，亦無法證明所購買之飼料確係置於系爭飼料桶，及系爭
      飼料桶3 個確為原告所有等事實。原告既無法證明被告指
      封之飼料桶3 個為原告所有，所提第三人異議之訴，亦非
      有據。
二、原告請求撤銷對系爭建物及飼料散裝桶之強制執行程序，有
    無理由？
    綜合上情，原告既非系爭建物Ａ至Ｇ棟之所有權人，且未能
    證明Ｈ棟房屋為其興建而原始取得所有權，就附合於系爭不
    動產上之水電、通風、飼料供應設備等亦無從主張有所有權
    存在，此外，原告亦未能證明查封之飼料桶3個為其所有，
    故原告依強制執行法第15條規定訴請撤銷本院98年度司執字
    第8303號強制執行事件，就查封系爭建物（含雞舍內之供應
    飼料、水、電、通風設備）及飼料桶3 個所為之執行程序，
    即非有據，自無從准許，應予駁回。
三、本件僅就原告以所有權人之地位，依強制執行法第15條提起
    本件訴訟是否有據為論斷，至於原告是否得依系爭建物之事
    實上處分權人地位代位所有人提起第三人異議之訴；或被告
    已否證明系爭查封建物、設備、動產為債務人所有，執行程
    序是否適當等情，則非本院審酌之範圍，附此敘明。
陸、本件為判決基礎之事證已臻明確，兩造其餘主張或舉證，經
    審酌後，認均與判決結果不生影響，爰不一一論述，附此敘
    明。
柒、結論：原告之訴為無理由，依民事訴訟法第78條，判決如主
    文。
中    華    民    國    99    年    5     月    7     日
                  民事第一庭    法      官  蔡孟芳
以上正本係照原本作成。
如對本判決上訴，須於判決送達後20日內向本院提出上訴狀。
中    華    民    國    99    年    5     月    7     日
                                書記官  李慧娟

司法院資訊處製作；財團法人民間司法改革基金會備份。
